最高法院民事判決　　　　　　　　　 110年度台上字第1791號
上　訴　人　吳佳政
訴訟代理人　林彥百律師
被 上訴 人　張信平
上列當事人間侵害專利權有關財產權爭議事件，上訴人對於中華
民國109年10月15日智慧財產及商業法院第二審判決（108年度民
專上字第45號），提起一部上訴，本院判決如下：
    主  文
原判決關於駁回上訴人請求被上訴人給付新臺幣貳佰萬元本息之
訴，及該訴訟費用部分廢棄，發回智慧財產及商業法院。
    理  由
一、本件上訴人主張：伊為第M542584號「舞台車大型LED顯示幕
    之構造」新型專利（下稱系爭專利）之專利權人，專利期間
    自民國106年6月1日起至116 年2月19日止。詎被上訴人擅自
    仿製販售如原判決附表（下稱附表）一所示產品（下稱系爭
    產品），落入系爭專利請求項1、2之文義或均等範圍，故意
    侵害系爭專利，應以合理授權金計算損害後，酌定2 倍為賠
    償金額等情。爰依專利法第120條準用第96條第2項及第97條
    第1項第3款、第2 項規定，求為命被上訴人給付新臺幣（下
    同）200 萬元，及自起訴狀繕本送達翌日起加付法定遲延利
    息之判決（其他未繫屬本院部分，不予論述）。
二、被上訴人則以：系爭專利請求項1、2不具進步性，並經原審
    法院108 年度行專訴字第89號判決諭知：舉發成立，系爭專
    利應予撤銷之審定，上訴人自不得對伊主張權利。系爭專利
    以插銷為文義，目的在簡便置入；系爭產品則係以螺絲及具
    有螺紋之連結管為連結技術手段，使主、側顯示螢幕穩固連
    結不易鬆脫，頂桿、底桿並無內縮外伸之技術特徵，二者之
    技術手段及功能均不同，系爭產品並未落入系爭專利請求項
    1 之文義及均等範圍；即使認為落入，亦有先前技術阻卻之
    適用。伊之營業規模不大，獲利不多，上訴人請求賠償金額
    過高，應予酌減等語，資為抗辯。
三、原審廢棄第一審所為上訴人勝訴之判決，改判駁回其訴，無
    非以：
  ㈠系爭專利之申請範圍有2個請求項，請求項1為獨立項，請求
    項2為附屬項：
    1.請求項1：在舞台車之車體上裝設一大型LED顯示幕（一主
      顯示幕及兩側顯示幕），主顯示幕之頂端與底端分別固接
      一頂桿及一底桿，於頂桿及底桿邊緣成對設有上、下兩穿
      套管。兩側顯示幕位在主顯示幕左、右兩側，其頂端與底
      端亦設有頂桿及底桿，邊緣處皆凸設一套接管，套接管對
      應於主顯示幕邊緣處各上、下穿套管間之穿套空間，供對
      合穿置入穿套空間，以插銷穿經其間，將兩側顯示幕拼接
      固定於主顯示幕旁，形成一大型螢幕。
    2.請求項2 ：兩側顯示幕分隔成左、右兩半部，靠主顯示幕
      之半部，其兩端係與頂桿及底桿間成分離設置，其間設有
      一樞接座，使之以樞接座為軸心朝外開啟，於該大型 LED
      顯示幕前、後間形成一通道。
    創作效用在於：當未演出或演出完畢，將兩側顯示幕與主顯
    示幕間之插銷退出，可輕易卸下兩側顯示幕，方便載運及收
    存；當演出時，將兩側顯示幕與主顯示幕之頂桿及底桿相搭
    接，以插銷穿經其間之穿套管與套接管，可拼接形成一大型
    LED 顯示幕，完全對合相連，確保畫面連續不中斷。
  ㈡系爭專利請求項1及系爭產品，均分別拆解為9個技術特徵如
    附表二所示，系爭產品為系爭專利請求項1 要件1A、1B、1D
    、1E、1G、1H文義所讀取，其餘要件比對分析如下：
    1.文義：
      ⑴依第一審勘驗照片，顯示系爭產品之頂桿及底桿係平等
        對接，並無系爭專利自主顯示幕邊緣「略為內縮」、「
        略為向外伸出」技術，無法為系爭專利請求項1 要件編
        號1C、1F所文義讀取。
      ⑵系爭專利請求項1 要件1I係使用「插銷」。系爭產品則
        係透過「螺栓」穿經其間之管口，該螺栓具有螺帽及螺
        紋。二者屬不同元件；文字不同又非屬可直接、無歧異
        得知者；且螺栓以穩固連結不易鬆脫為特點，插銷係可
        快速鬆脫易於組裝及拆卸，並無上下位對應關係，不符
        合文義讀取之態樣。
    2.均等論：
      ⑴編號1C、1F相互搭配，均等論比對分析亦應一併為之。
        a.系爭專利請求項1 限定主顯示幕及兩側顯示幕接縫處
          之頂桿及底桿，有「向外伸出」及「內縮」之方式。
          系爭產品之頂桿及底桿，位置「大致對齊」主顯示幕
          及兩側顯示幕接縫處，接合位置有所差異，二者顯示
          拼接及收納方式不同。
        b.系爭專利藉由頂桿及底桿內縮及外伸之設計，避免兩
          側顯示器掀動過程產生軸向運動之干涉，使顯示幕以
          較大掀動角度便於收納，對兩側顯示幕提供足夠支撐
          。系爭產品因頂桿及底桿平等對接，欠缺上開功能。
        c.均可完全對合拼接，形成一大型螢幕之結果。
        二者係以不同技術手段，達成不同功能，產生相同結果
        ，則系爭產品未落入系爭專利請求項1 要件編號1C、1F
        之均等範圍。
      ⑵編號1I部分：系爭專利以「插銷」穿經管口，達到易於
        組裝及拆卸之功能及結果。系爭產品以「螺栓」鎖固在
        管口，達到穩固連結不易鬆脫之功能及結果。二者之技
        術手段、功能及結果均不同，系爭產品未落入系爭專利
        要件編號1I之均等範圍。
  ㈢綜上，系爭產品未落入系爭專利請求項1 之文義及均等範圍
    。系爭專利請求項2為請求項1之附屬項，系爭產品當然未落
    入系爭專利請求項2 之範圍。從而，上訴人主張被上訴人侵
    害系爭專利，請求被上訴人賠償200 萬元本息，為無理由，
    不應准許等詞，為其判斷之基礎。
四、本院判斷：
  ㈠按勘驗，係受訴法院、受命法官或受託法官於訴訟程序中，
    以五官作用（視覺、聽覺、嗅覺、味覺、觸覺）直接觀察事
    實狀態、查驗物體之行為，以觀察所得心證，資以判斷應證
    事實之有無，其證據力甚強。查上訴人主張被上訴人販售之
    系爭產品侵害系爭專利，第一審法官於108年5月10日就系爭
    產品施行勘驗，並囑託技術審查官以專業技術提出系爭專利
    及系爭產品要件之分析（鑑定）【勘驗報告及勘驗照片見一
    審卷第467-477、516-592頁】，其後認定系爭產品為系爭專
    利請求項1要件編號1C、1F所文義讀取（見一審判決第3-4、
    7-8頁）。又原審於109 年7月13日函知上訴人就系爭產品之
    勘驗照片，陳述如何落入系爭專利請求項1 要件編號1C、1F
    之文義或均等範圍，其後逕依勘驗照片，認定系爭產品之主
    、側顯示幕頂桿及底桿並未顯示內縮、外伸之技術特徵，係
    平等對接之連接關係（見原判決第6-7 頁）。然照片之顯示
    效果，往往受拍攝工具，拍攝之距離、角度、技巧及程式所
    影響，為眾所周知之顯著事實，乃原審未以五官作用直接觀
    察（勘驗）系爭產品要件1C、1F之真實情況，即以易受拍攝
    因素影響之照片觀察所得，遽予推翻第一審法官行勘驗後對
    此部分之認定，自嫌速斷。
  ㈡次按專利侵害之均等論，係指比對被控侵權物與訟爭專利請
    求項，兩者在技術手段、功能及結果三方面是否實質相同。
    所謂實質相同，乃侵害物所採取之替代手段，對所屬技術領
    域中具有通常知識者於閱讀說明書後，基於一般性之專業知
    識及職業經驗，易於思及所能輕易置換者。查系爭專利之申
    請專利範圍記載：於兩側顯示幕之頂桿及底桿邊緣處皆凸設
    一套接管，該等套接管係可對合穿置入主顯示幕之穿套管間
    ，並分別以一「插銷」穿經其間之管口內，將兩側顯示幕「
    拼接固定」於主顯示幕之旁側，以形成一大型螢幕等語（見
    一審卷第137 頁）。又附表二所列「系爭產品技術內容」欄
    之要件編號1I：系爭產品以「螺栓」穿經套接管、穿套管其
    間之管口內，將兩側顯示幕「拼接固定」於主顯示幕之旁側
    ，以形成大型螢幕。似見系爭專利、系爭產品分別以「插銷
    」、「螺栓」之技術手段，均達成拼接固定主顯示幕與兩側
    顯示幕之功能，以形成一大型螢幕之結果。衡諸螺栓在機械
    結構或建築構件中作為聯接或緊固之用，歸類為「緊固件」
    ；插銷係一種無螺紋扣件，供零件連接、固定或鎖定其他緊
    固件之用。果爾，以螺栓及插銷同為市面上具有連接、固定
    之緊固件性質，系爭專利請求項1 要件編號1I之「插銷」，
    能否謂「螺栓」非屬基於一般性專業知識及職業經驗具有置
    換可能性、置換容易性之替代技術，而為實質相同？非無疑
    義。上訴人於事實審一再主張：以插銷穿經套接管及穿套管
    間，作為主顯示幕和兩側顯示幕拼接之栓緊、定位之連接結
    構…螺栓也具有插銷之作用與功能，目的在於使大型螢幕的
    舞台車LED 顯示幕可以確保畫面連續不中斷等語（見原審卷
    ㈡第158頁，卷㈠第235頁），是否毫無足取？非無再予研求
    之餘地。原審未詳查細究，即認系爭產品不落入系爭專利請
    求項1 要件編號1I之均等範圍，遽為不利上訴人之判決，亦
    嫌疏略。
  ㈢上訴論旨，指摘原判決違背法令，求予廢棄，非無理由。
五、據上論結，本件上訴為有理由。依民事訴訟法第477條第1項
    、第478條第2項，判決如主文。
中    華    民    國   111    年    4     月    21    日
                      最高法院民事第五庭
                          審判長法官  袁  靜  文  
                                法官  陳  靜  芬  
                                法官  石  有  為  
                                法官  許  秀  芬  
                                法官  林  金  吾  
本件正本證明與原本無異
                                      書  記  官
中    華    民    國   111    年    5     月    11    日